臺灣高等法院刑事判決
108年度侵上訴字第259號
上  訴  人  
即  被  告  高金雲
選任辯護人  高嘉甫律師
上列上訴人因妨害性自主案件，不服臺灣新北地方法院於中華民
國108年7月17日所為107年度侵訴緝字第1號第一審判決（起訴案
號：臺灣新北地方檢察署98年度偵字第24011號），提起上訴，
本院判決如下：
    主  文
原判決關於強制性交部分撤銷。
高金雲對心智缺陷之人犯強制性交罪，處有期徒刑柒年貳月。
    事  實
一、高金雲明知代號34399816號女子（真實姓名年籍詳卷，下稱
    A女 ）係極重度智能障礙者，為心智缺陷之人，竟基於對心
    智缺陷之人為強制性交之犯意，於民國98年8月3日16時許，
    在臺北縣○○市（現改制為新北市○○區）○○街之租屋處（地址
    詳卷），與A女當時男友謝○文發生衝突後不久，趁謝○文等
    人均離開上址租屋處，僅留A女與其同在該處之機會，以強
    行將其性器進入A女性器及肛門之手法，違反A女 之意願，
    對A女強制性交得逞。嗣因A女報警處理，始為警偵悉上情。
二、案經A女訴由臺北縣政府警察局（現改制為新北市政府警察
    局，下同）永和分局報請臺灣板橋地方法院檢察署（現更名
    為臺灣新北地方檢察署）檢察官偵查起訴。
    理  由
壹、程序方面：
一、按司法機關所製作必須公示之文書，不得揭露被害人之姓名
    、出生年月日、住居所及其他足資識別被害人身分之資訊，
    性侵害犯罪防治法第12條第2項定有明文。本件為性侵害犯
    罪防治法第2條第1項所定之性侵害犯罪，依上揭規定，為保
    護被害人，避免揭露足資識別被害人身分之資訊，爰以代號
    或略稱代替告訴人A女、A女當時男友謝○文之真實姓名年籍
    資料。   
二、審理範圍：本件僅就檢察官起訴被告對A女強制性交部分為
    審理，其他部分或未據上訴（被告對謝○文傷害部分），或
    業經被告具狀撤回上訴（被告對謝○文強制部分，見本院卷
    第113頁），均已確定在案，不在本件審理範圍。
三、證據能力：    
(一)證人A女於98年8月3日之警詢筆錄，雖屬被告以外之人於審
    判外之言詞陳述紀錄，為傳聞證據，惟與A女嗣於107年8月7
    日原審審理時所述，二者內容有所不符。經考量A女於原審
    出庭作證時，距案發日已逾9年之久，對於案發當時情形，
    迭以「忘了」、「記不清楚」、「不記得了」等語回覆。而
    上開警詢筆錄係於案發後翌日製作，記憶清晰，並有社工陪
    同輔助，A女自始配合調查，較無遺忘、失神、錯誤、偏頗
    等記憶缺失或遭受外力干擾情形，觀諸當時客觀環境及條件
    等外部情況，具有較可信之特別情況，且為證明本案犯罪事
    實存否所必要，是依刑事訴訟法第159條之2規定，應認有證
    據能力。
(二)除上開A女 警詢筆錄外，本件所引用之其他證據資料（包括
    被告之供述、證人之證述、文書證據等），檢察官、被告及
    辯護人於本院準備程序時，均同意得作為本案之證據（見本
    院卷第106至109頁），且迄至本院言詞辯論終結前，亦均未
    聲明任何異議；復無事證顯示是公務員違背法定程序取得；
    被告亦未提及於偵查或審理時，有不法取供或其他任何違反
    刑事訴訟法規定之情形，而被告不利於己之供述內容與其他
    證據勾稽亦相符合。從而，依刑事訴訟法第156條第1項、第
    158條之2第 1項及第158條之4之反面解釋、第159條之4、第
    159條之5等規定，該等證據資料均有證據能力。至於未經本
    院引為證明被告有罪之證據資料者，無庸贅予探究證據能力
    ，合先敘明。
貳、實體方面：
一、認定事實所憑之證據及理由：
(一)訊據上訴人即被告高金雲固坦承其於案發時明知A女為心智
    缺陷之人，惟矢口否認有何對A女強制性交之犯行，辯稱：A
    女指訴我性侵之日，與我跟謝○文發生衝突之日不是同一日
    ，當時我不在○○，且未曾單獨與A女同處一屋云云。辯護人
    另辯以：本案除A女單一指訴外，無其他補強證據，A女 指
    訴有瑕疵，有高度虛偽之危險性，且A女於案發日之前，即
    曾經自願與被告發生性行為，其指訴內容不足以證明被告犯
    強制性交罪等語。
(二)被告於98年8月3日16時許，在上址租屋處與A女當時男友謝○
    文發生衝突後不久，趁謝○文等人均離開上址租屋處，僅留A
    女與被告同在該處之機會，以強行將其性器進入A女 性器及
    肛門之手法，違反A女之意願，對A女強制性交得逞之事實，
    業據證人即告訴人A女於警詢時指證明確（見偵卷第15至17
    頁），且查：
 1、依證人謝○文於原審審理時所證：98年8月3日被告在上址租
    屋處客廳打我，之後到廚房拿菜刀要砍我，我就逃離該屋報
    警，在樓下等警察來，後來跟警察一起上樓，A女有哭說被
    告強姦她等語（見原審卷第224至233頁）；證人賴東來於原
    審審理時所證：98年8月3日被告在上址租屋處打謝○文，並
    拿菜刀嚇唬謝○文，謝○文有跑出該屋，我有看到A女回房間
    ，我跟老婆蕭○霞在客廳整理破碎的酒瓶、酒杯，整理完後
    沒多久，我們兩人就出門去萬華，我們出去後該屋就剩被告
    及A女，後來我不知道發生什麼事，我沒有看到警察到場等
    語（見原審卷第216至220頁）；證人蕭○霞於偵訊時所稱：9
    8年8月3日被告有打謝○文，並拿菜刀架在謝○文脖子上，叫
    謝○文跪下，我過去搶被告的刀子，叫謝○文趕快走，謝○文
    就逃離現場，我與賴東來在客廳收東西，A女當時在自己房
    間等語（見偵卷第42頁），均一致證述被告當時在上址租屋
    處確有持刀與謝○文發生衝突，謝○文因而逃離現場。且依證
    人賴東來之證詞可知，於謝○文逃離現場後不久，賴東來、
    蕭○霞亦離開該處，故警察到場之前，上址租屋處僅被告與A
    女二人留在屋內無誤。另警員劉崇勳、藍志鵬出具之職務報
    告記載略以：該二位警員於98年8月3日15時至17時擔服巡邏
    勤務，於16時23分接獲勤務指揮中心通報至上址租屋處，處
    理疑似持刀傷害事件，到達現場後立即按門鈴，見被告全身
    赤裸未穿著任何衣物出來應門，經被告同意後進入屋內查看
    ，發現A女哭著從房間走出至客應等語（見偵卷第30頁）；
    且劉崇勳、藍志鵬於原審審理時均證稱上開職務報告內容，
    係依據當時實際狀況所製作無訛（見原審卷第121頁、124頁
    ），可知警方到場時，亦僅見被告與A女二人，未提及尚有
    第三人同在屋內。上述事證，經核均與A女 指證本件案發之
    際，僅A女單獨與被告同處一屋乙情相符。
 2、再者，A女於案發後，由警方協助其於同日至財團法人天主
    教耕莘醫院永和分院採集證物檢體，經送鑑定機關鑑定結果
    略以：A女之內褲、外陰部棉棒、陰道深部棉棒，以酸性磷
    酸酵素法檢測分別呈陽性、弱陽性，以顯微鏡檢視均發現有
    精子細胞，經分層萃取DNA檢測，精子細胞層DNA-STR型別均
    與被告DNA-STR型別相同，該型別在臺灣地區中國人分布機
    率預估為4.53乘10之負20次方等情，有警員藍國軒出具之職
    務報告（見偵卷第31頁）、疑似性侵害案件證物採集單（見
    偵卷第76頁彌封袋）、贓證物品清單（見偵卷第63頁）、內
    政部警政署刑事警察局98年12月1日刑醫字第0980128968號
    鑑驗書（見偵卷第69至70頁）存卷可證。此外，上揭證人謝
    ○文及警員劉崇勳、藍志鵬之職務報告，均一致提及其等於
    甫案發後到達現場，目睹A女當場有哭泣之情形，亦與一般
    性侵害案件被害人所表現之情緒反應相合。綜上，足以佐證
    A女指訴當時其單獨與被告同處一屋之際，被告有以上述手
    法對其強制性交，確屬實情。
(三)雖證人蕭○霞於偵訊時表示其當時有與賴東來一起在上址租
    屋處等候警察到場云云，惟非但與證人賴東來之證詞齟齬，
    且與警員職務報告內容不合，更與蕭○霞自己於警詢時所述
    有與賴東來外出辦事情等語（見偵卷第26頁，可為彈劾證據
    ）前後矛盾，此部分陳述明顯不實，委不足採。又A女於警
    詢時固稱賴東來、蕭○霞二人當時係遭被告趕走，而與其二
    人所稱外出辦事等語有所不合，惟此涉及其二人離去真正原
    因之主觀認知，本非必然為他人所知悉，況受限於A女之心
    智及判斷能力，且現場更發生被告持刀與謝○文衝突、賴東
    來及蕭○霞試圖勸阻、謝○文逃離現場等混亂之狀況，則A女
    就賴東來、蕭○霞二人離開現場之原因縱有誤判，亦難據以
    推翻其就自身經歷所為證述之憑信性，經核均不足動搖上開
    事實認定。
(四)被告雖辯稱A女指訴其性侵之日，與其跟謝○文發生衝突之日
    ，並非同一日，且其未曾單獨與A女同處一屋云云，惟核與
    上述事證均有不合，洵屬事後畏罪卸責之詞，無可採信。另
    辯護人雖以前詞置辯，惟按證人之陳述有部分前後不符，或
    相互間有所歧異時，究竟何者為可採，法院仍得本其自由心
    證予以斟酌，非謂一有不符，即應認其全部均為不可採信，
    若其基本事實之陳述，果與真實性無礙時，則仍非不得予以
    採信（最高法院86年度台上字第806號判決意旨參照）。本
    案因被告逃匿，經原審發布通緝，遲至107年4月11日始緝獲
    歸案，故A女於原審107年8月7日審理期日到庭接受交互詰問
    之時，距案發日已逾9年之久，則因時隔久遠，且受限於A女
    之心智能力，導致若干陳述內容與事實有所出入，不難理解
    ，自不能僅因A女之歷次證述未能完全一致，即全部不予採
    信。再者，被告當時壓制A女之手部、使A女 之頭部撞擊床
    頭，並強行將其性器進入A女性器及肛門之手法，本未必會
    造成A女明顯之傷勢，故A女於案發後至醫院未驗出明顯外傷
    乙節，亦難據以推翻A女上開指證之憑信性。至於A女於案發
    日之前，是否曾經自願與被告發生性行為，與本案被告有無
    違反A女意願而為強制性交，欠缺必然之關連性，遑論上揭
    證人謝○文及警員劉崇勳、藍志鵬之職務報告，均一致提及
    其等於甫案發後到達現場，目睹A女當場有哭泣之情形，更
    與合意性交之情形有違。又A女之指訴，有上述事證足以擔
    保與事實相合，業經本院論述如上，辯護人認本案僅有A女
    之單一指訴，無其他補強證據云云，亦屬誤會。
(五)從而，本件事證明確，被告犯行堪以認定。    
二、論罪科刑及撤銷改判之理由：
(一)查A女為極重度智能障礙者，領有身心障礙證明，為心智缺
    陷之人乙情，為被告所不爭執，且有臺北市萬華區公所108
    年5月3日北市萬社字第1086011419號函文可證（見原審卷第
    431頁）。是核被告所為，係犯刑法第222條第1項第3款之對
    心智缺陷人犯強制性交罪。又被告前因賭博案件，經臺灣板
    橋地方法院（現更名為臺灣新北地方法院）以93年度簡字第
    807號判處有期徒刑4月確定，已於94年7月1日易科罰金執行
    完畢等情，有本院被告前案紀錄表可憑，其於5年內故意再
    犯本件有期徒刑以上之罪，成立累犯。又司法院釋字第775
    號解釋，依解釋文及理由之意旨，係指構成累犯者，不分情
    節，一律加重最低本刑，於不符合刑法第59條所定要件之情
    形下，致生行為人所受之刑罰超過其所應負擔罪責之個案，
    不符罪刑相當原則、比例原則。於此範圍內，在修正前，為
    避免發生上述罪刑不相當之情形，法院就該個案應裁量是否
    加重最低本刑。依此，該解釋係指個案應量處最低法定刑、
    又無法適用刑法第59條在內減輕規定之情形，法院應依此解
    釋意旨裁量不予加重最低本刑。本件依被告之累犯及犯罪情
    節，並無上開情事，自應依刑法第47條第1項規定加重其刑
    。
(二)原審論罪科刑，固非無見。惟查：1、依被告之累犯及犯罪
    情節，本件尚無司法院釋字第775號解釋所指不符罪刑相當
    原則或比例原則之情形，而應依刑法第47條第1項規定加重
    其刑，已如前述。原判決認無加重之必要，已有未洽；2、
    被告於原審判決之後，已依A女之索賠金額，向A女賠償新臺
    幣2萬3千元乙情，有A女出具、由謝○文簽名見證之108年10
    月25日收據存卷可證（見本院卷第151頁），並經A女到庭陳
    明在卷（見本院卷第70頁），其量刑之基礎已生變動，原審
    未及審酌，致所為量刑稍嫌過重，亦欠允當。被告以前詞置
    辯，所辯均不足採，業經本院論駁如上，其上訴固無理由，
    惟原判決既有上揭未洽之處，仍應由本院撤銷改判。爰審酌
    被告自承A女、謝○文等人均是其收留在上址租屋處之流浪街
    友（見本院卷第105頁），明知其等為社會弱勢者，且A女 
    更為心智缺陷之人，竟利用A女單獨與其同處一室之機會，
    以上述手法對A女強制性交，毫不尊重A女之人格尊嚴及性自
    主權利，所為足以嚴重戕害A女之身心健康，且犯後一再飾
    詞卸責，未見悔意，應給予相當之制裁，惟念其於本院審理
    期間已依A女之求償金額如數給付賠償金，已見前述，並考
    量其犯罪之動機、目的、手段，兼衡其教育程度、職業及收
    入情形、家庭生活及經濟狀況（見本院卷第144頁）等一切
    情狀，量處如主文第二項所示之刑。
據上論斷，應依第369條第1項前段、第364條、第299條第1項前
段，刑法第222條第1項第3款、第47條第1項，判決如主文。
本案經檢察官范孟珊提起公訴，檢察官黃建麒到庭執行職務。
中    華    民    國    109   年    3     月    19    日
                  刑事第六庭    審判長法  官  劉方慈
                                      法  官  林家賢
                                      法  官  朱嘉川          
以上正本證明與原本無異。
如不服本判決，應於收受送達後20日內向本院提出上訴書狀，其
未敘述上訴之理由者並得於提起上訴後20日內向本院補提理由書
（均須按他造當事人之人數附繕本）「切勿逕送上級法院」。
                                      書記官  尤朝松
中    華    民    國    109   年    3     月    19    日
附錄本案論罪科刑法條全文
中華民國刑法第222條
犯前條之罪而有下列情形之一者，處7年以上有期徒刑：
一、二人以上共同犯之者。
二、對未滿十四歲之男女犯之者。
三、對精神、身體障礙或其他心智缺陷之人犯之者。
四、以藥劑犯之者。
五、對被害人施以凌虐者。
六、利用駕駛供公眾或不特定人運輸之交通工具之機會犯之者。
七、侵入住宅或有人居住之建築物、船艦或隱匿其內犯之者。
八、攜帶兇器犯之者。
前項之未遂犯罰之。